臺灣高等法院民事裁定
110年度家抗字第48號
抗  告  人  潘之龍  

視同抗告人  秦雪倫  
            秦敖倫  


上列抗告人因與相對人潘小儀間返還不當得利事件，對於中華民
國110年3月24日臺灣臺北地方法院110年度重家繼訴更一字第2號
裁定命抗告人追加為原告部分提起抗告，本院裁定如下：
    主  文
抗告駁回。
抗告費用由抗告人負擔。
    理  由
一、按民事訴訟法第56條第1項第1款關於共同訴訟人中一人之行
    為，有利益於共同訴訟人或不利益於共同訴訟人之規定，於
    訴訟事件之訴訟標的，對於共同訴訟之各人必須合一確定者
    ，即有其適用。原法院係依民事訴訟法第56條之1第1項規定
    ，准許相對人之聲請，裁定命抗告人潘之龍、視同抗告人秦
    雪倫、秦敖倫（合稱潘之龍等3人，分別逕稱姓名）追加為
    原告（下稱原裁定）。則原裁定之准駁，於潘之龍等3人間
    ，有合一確定之必要，雖僅潘之龍提起本件抗告，惟此抗告
    行為就形式上觀之有利於全體，依民事訴訟法第56條第1項
    第1款規定，秦雪倫、秦敖倫應視同提起抗告，合先敘明。
二、相對人於原法院聲請意旨略以：第三人潘兆億於民國105年6
    月7日死亡，伊於原法院請求潘兆億繼承人之一即被告潘喬
    鶴應返還新臺幣（下同）616萬元予包括伊在內之潘兆億全
    體繼承人。因上開金額乃由伊、潘喬鶴及潘之龍等3人共同
    繼承，而潘之龍等3人均為潘兆億之繼承人，卻拒絕一同成
    為原告，且無正當理由，爰依民事訴訟法第56條之1第1項規
    定，聲請裁定命潘之龍等3人追加為原告等語。
三、抗告意旨略以：相對人為潘兆億之遺產不斷興訟，違反潘兆
    億生前本意，也違背家規倫理。而訴訟，依憲法第16條規定
    是權利而非義務，相對人不能強迫伊對潘喬鶴提起訴訟。且
    相對人另對潘喬鶴提起刑事偽造文書告訴，伊已出庭作證2
    次，若今由伊與相對人為共同原告，伊可能構成刑法誣告罪
    ，故伊拒絕為本件事件之原告，爰提起抗告。
四、按公同共有債權人起訴請求債務人履行債務，係公同共有債
    權之權利行使，非屬回復公同共有債權之請求，尚無民法第
    821 條規定之準用；而應依同法第831 條準用第828 條第3
    項規定，除法律另有規定外，須得其他公同共有人全體之同
    意，或由公同共有人全體為原告，其當事人之適格始無欠缺
    （最高法院104年度第3次民事庭會議㈠決議參照）。是公  
    同共有人中之一人或數人除經其他公同共有人全體之同意，
    或為公同共有人全體之利益對第三人為回復公同共有物之請
    求，得單獨或共同起訴外，倘係基於公同共有法律關係為請
    求者，仍屬固有之必要共同訴訟，應由公同共有人全體起訴
    ，當事人之適格始無欠缺（最高法院100年度台上字第1723
    號民事判決參照）。次按訴訟標的對於數人必須合一確定而
    應共同起訴，如其中一人或數人拒絕同為原告而無正當理由
    者，法院得依原告聲請，以裁定命該未起訴之人於一定期間
    內追加為原告。逾期未追加者，視為已一同起訴，民事訴訟
    法第56條之1第1項亦定有明文。又該拒絕之人如有正當理由
    時，法院不得命其追加。至於是否有正當理由，由法院斟酌
    原告起訴是否為伸張或防衛其權利所必要等實際情形決定之
    。倘追加結果與該拒絕之人本身法律上利害關係相衝突時，
    其拒絕即有正當理由（最高法院104年度台抗字第1081號民
    事裁定參照）。
五、經查：
  ㈠本件相對人於原法院依侵權行為、不當得利等法律關係請求
    潘喬鶴返還616萬元予潘兆億之全體繼承人，上開金額之債
    權為潘兆億之全體繼承人公同共有，核係本於繼承法律關係
    ，基於公同共有人地位，起訴請求潘喬鶴應返還潘兆億之全
    體繼承人，揆諸上開說明，係屬基於公同共有法律關係，為
    公同共有債權之權利行使，依民法第831條準用第828條第3
    項規定，除法律另有規定外，須得其他公同共有人全體之同
    意，或由公同共有人全體為原告，其當事人之適格始無欠缺
    ，意即對潘兆億之全體繼承人有合一確定必要，為固有必要
    共同訴訟，自應以潘兆億之全體繼承人為當事人，本件訴訟
    之當事人適格始無欠缺。相對人於原審對潘喬鶴提起本件訴
    訟，嗣於108年3月26日依民事訴訟法第56條之1第1項規定聲
    請法院以裁定命潘之龍等3人追加為原告（見原審108年度重
    訴字第244號卷第47、48頁），經原法院於110年3月24日裁
    定命該3人於原裁定送達後5日內追加為原告，逾期未追加者
    ，視為已一同起訴，於法核無違誤。
　㈡至於潘之龍主張因相對人不斷興訟，違反潘兆億生前本意及
    家規倫理，故伊拒絕為本事件之原告云云，然其所稱核屬其
    個人擔任本件訴訟原告之意願，難認其會因該追加結果而與
    其自身有法律上利害關係相衝突，自無可採。又潘之龍另稱
    因相對人前對潘喬鶴提起刑事訴訟，並經伊到庭作證2次，
    為免伊遭誣告追訴，拒絕追加為原告云云，惟追加為原告與
    刑事作證義務，係屬二事，且依其所提出之上開事由，係屬
    其訴訟中如何攻擊防禦之問題，自難執此逕認拒絕追加為原
    告係有正當理由。綜上所述，原裁定於法核無違誤。抗告意
    旨指摘原裁定關於命抗告人追加為原告部分不當，求予廢棄
    ，為無理由，應予駁回。
六、據上論結，本件抗告為無理由，爰裁定如主文。
中　　華　　民　　國　　110 　年　　5 　　月　　31　　日
　　　　　　　　　家事法庭
                      審判長法  官  賴劍毅
                            法  官  楊雅清
                            法  官  洪純莉
正本係照原本作成。
本裁定除以適用法規顯有錯誤為理由外，不得再抗告。如提起再
抗告，應於收受送達後10日內委任律師為代理人向本院提出再抗
告狀。並繳納再抗告費新臺幣１千元。
中　　華　　民　　國　　110 　年　　5 　　月　　31　　日
　　　　　　　　　　　　　　書記官  魏汝萍